【裁判字號】    89,判,2818
【裁判日期】    890928
【裁判案由】    贈與稅
【裁判全文】
最  高  行  政  法  院  判  決                  八十九年度判字第二八一八號
    原      告  甲○○
    訴訟代理人  乙○○
    被      告  財政部臺灣省北區國稅局
    代  表  人  林吉昌
右當事人間因贈與稅事件，原告不服行政院中華民國八十八年四月二十九日台八十八
訴字第一六七五五號再訴願決定，提起行政訴訟，本院判決如左：
    主  文
原告之訴駁回。
訴訟費用由原告負擔。
    事  實
緣原告於民國七十九年及八十年間提供資金與其子女置產及投資，因其子女籌措資金
不易，乃於請求權時效內之八十一年及八十二年分別無償免除其子女債務新臺幣（下
同）五、五○○萬元（子宗緒惠二、五○○萬元、女宗緒瑛三、○○○萬元）、五、
二六○萬元（子宗緒惠二、五○○萬元、女宗緒瑛二、七六○萬元），並申報贈與稅
。被告據以核定八十一年度及八十二年度贈與總額分別為五、五○○萬元及五、二六
○萬元，淨額分別為五、四五五萬元及五、二一五萬元，發單課徵贈與稅二一、四九
六、二五○元及二○、二九六、二五○元。原告不服，分別申經復查結果，未准變更
，提起訴願、再訴願，均遭駁回，遂向本院提起行政訴訟。茲摘兩造訴辯意旨如次
：
原告起訴意旨略以：一、按「行政官署對於人民有所處罰必須確定證明其違法之事實
，倘不能確實證明違法事實之存在，其處分即不能認為合法」鈞院著有三十九年判字
第二號判例，其意旨甚明。即舉證責任分配應由主張違法事實存在之行政官署不得憑
臆測推定，必須調查事實並須有積極證明其事實之存在始能確認人民違法，又「當事
人主張事實須負舉證責任，倘其所提出之證據不足為主張事實之證明自不能認其主張
之事實為真實」鈞院亦著有三十六年判字第十六號判例。另「一方已有適當之證明者
，相對人欲否認其主張，即不得不更舉反證」亦有鈞院六十八年判字第四七三號判決
可資參照。二、八十一年度贈與稅部分：被告以其查獲之表(一)所示有關原告於七十九
年六月十五日自第一商業銀行建成分行活期儲蓄存款戶之取款條及借款人同日取得借
款轉存同銀行定期存款之存入憑條作為系爭贈與稅之課稅基礎與證據，惟因該取款條
與存入憑條之對方科目欄位均屬「空白」，無法明確判定原告本日之提領款八、一○
○萬元有無借款予宗緒惠、宗緒瑛及借予該二人金額各若干之事實，更無法判定原告
有對該二人免除清償債務之情事，是以原處分顯與理由一所揭鈞院之判例與判決意旨
有違；(一)查原告於七十九年六月十五日自第一商業銀行建成分行活期儲蓄存款戶提領
款八、一○○萬元，於同日併同案外人陳祥雲等四人共同自同銀行提領款計二六、○
○○萬元，並於同日借予宗緒順等五人而轉存之定期存款，有關事實與證據如所提表
(一)所示（有關原告所稱各表，皆各如其所提附卷，下同）。(二)依上表(一)被告所查獲之
證四之一至證四之十一之證據顯示因貸與人之活期儲蓄存款取款條之對方科目，僅記
載「定存」並未記載借款人借款後轉存定期存款之存單字軌號碼，借款人之定期存款
存入憑條之對方科目均屬「空白」亦未記載貸與人提領款之活期儲蓄存款戶帳號，是
以無法明確判定原告之提領款八、一○○萬元有無借款予宗緒惠、宗緒瑛及借予該二
人若干金額？亦無法判定宗緒惠轉存五、○○○萬元及宗緒瑛轉存五、○○○萬元之
定期存款資金及若干資金，係由原告之提領款借予轉存，應不具系爭課稅基礎之證據
能力。與前揭鈞院三十九年判字第二號判例行政官署對人民有所處罰應由行政官署負
舉證責任及證據應明確與不得臆測推定之意旨有違，惟再訴願決定機關竟反客為主，
要求原告舉證，顯屬顛倒是非。(三)有關表(一)之各相關係人之實際借貸對象與金額只有
原告與案外人陳祥雲等四人及借款人宗緒瑛等五人彼此間才知悉，有關此借貸情形，
原告雖一再舉證釋明本日提領款八、一○○萬元係出借予宗緒順二、八○○萬元，宗
緒嫻三○○萬元，宗緒麗五、○○○萬元，已無餘款再借予宗緒瑛及宗緒惠，惟被告
卻怠於依職權向各相關係人詳加查證究明，即率以上述其查獲之對方科目欄位完全空
白屬不明確且不具證據能力之第一商業銀行建成分行活期儲蓄存款取款條與定期存款
存入憑條，從而臆測推定原告本日提領款之資金流入宗緒瑛及宗緒惠之定期存款並核
定原告本日（七九、六、十五）之提領款於八十一年間無償免除宗緒瑛清償債務三、
○○○萬元，無償免除宗緒惠清償債務二、五○○萬元共計五、五○○萬元，此被告
僅依無證據能力之上述第一商業銀行建成分行活期儲蓄存款取款條與定期存款存入憑
條而未再進一步查證原告本日提領款八、一○○萬元之流向明細，以判定究借予轉存
至何借款人之定期存款帳戶及各借款人之借款額，即遽以臆測推定原告有借款予宗緒
惠、宗緒瑛，並對該二人免除清償債務，訴願及再訴願決定機關亦未予以糾正，亦顯
與理由一所揭鈞院三十九年判字第二號判例行政官署對於人民有所處罰應由行政官署
負舉證責任及證據應明確與不得臆測推定之旨有違。(四)又實際借款人宗緒麗在本日原
告之提領款八、一○○萬元借款並轉存至其名義之定期存款五、○○○萬元（存單號
碼三九三七三）業已於八四、八、十全額償還（詳表三及證三之附件五）及實際借款
人宗緒順、宗緒嫻分別各自原告本日之提領款，取得借款二、八○○萬元，三○○萬
元及八十、五、三之提領款取得借款一、二○○萬元，三、三○○萬元（詳表三），
亦分別各自償還原告三七、○四九、○○○元及二、七○○萬元（詳表三及證三之附
件一、二、三）。總上原告共獲償一一四、○四九、○○○元與原告七九、六、十八
及八十、五、三兩日之提領款共一二、六○○萬元，相較則未獲償還款僅一一、九五
一、○○○元（詳表三），而再訴願決定機關又未飭被告就原告之主張及所提示之證
據，參照理由一所揭示之鈞院三十六年判字第十六號判例及六十八年判字第四七三號
判決意旨盡更舉反證責任，而率以「因與子女資金往返頻繁，既未提出當初借款之確
切日期，對象及金額等資金流程是女子資金回流至原告帳戶無法據以認定與子女返還
借款有關」為由駁回顯屬飾詞辯卸。(五)退一步而言或以臆測方式推定原告本日提領款
八、一○○萬元由轉存定期存款之全部借款人五人平均借款，則每一借款人亦僅借款
一、六二○萬元，進而推定宗緒惠，宗緒瑛兩人共借款三、二四○萬元再扣除被告認
定之償還款一、八四○萬元後未償還款亦僅一、四○○萬元顯與被告臆測推定原告本
日提領款共對該二人免除清償債務總額五、五○○萬元不但不合邏輯且與事實不符，
更屬謬誤。總而言之，稽徵機關對納稅義務人課稅應以事實為依據，事實應以證據認
定，在未獲確切證據前，不得遽以推測臆定方式據為課稅，查本案原處分八十一年度
贈與稅，被告既未依據事實又缺乏明確證據，僅憑其查獲不明確不具課稅證據能力之
活期儲蓄存款取款條及定期存入憑條以臆測推定方式課稅，惟臆測推定又嚴重錯誤，
因依前項理由二之(三)(四)(五)所述如以原告七九、六、十五之提領款八、一○○萬元並未
借款予宗緒瑛、宗緒惠，縱或平均借予全部借款人五人，每人之借款額僅一、六二○
萬元，則宗緒惠、宗緒瑛兩人合計取得借款三、二四○萬元，被告並未依前揭鈞院之
判例意旨舉證及更舉反證即遽以認定宗緒惠、宗緒瑛有自本日提領款取得借款而分別
被原告免除清償債務二、五○○萬元及三、○○○萬元共五、五○○萬元，不但被免
除清償債務之受贈人及金額均與事實不符，且被免除清償債務額大於借款額，如再扣
除被告認定之清償款一、八四○萬元則兩者之差額更大，是以足證原處分之八十一年
度贈與稅之課稅客體（受贈人）及金額嚴重錯誤。三、八十二年度贈與稅部分：被告
以其查獲之表(二)所示有關原告於八十年五月三日自前述同銀行同存款帳號之取款條及
借款人同日取得借款轉存同銀行定期存款之存入憑條作為系爭贈與稅課稅基礎與證據
，因提領款人之活期儲蓄存款取款條之對方科目欄位僅記載「定期存款」並未記載何
借款人之姓名或定期存單字軌編號，而各借款人取得借款後轉存定期存款之存入憑條
之對方科目雖記載有當日全部提領款人三人之活期儲蓄存款帳號，惟仍無法明確判定
原告本日之提領款四、五○○萬元有借款予宗緒惠、宗緒瑛之事實及借予該二人金額
各若干？更無法判定原告有對該二人免除清償債務之情事，況本日全部提領款一七、
六○○萬元，而宗緒惠並未向任何提領款人取得借款據以轉存為定期存款（見表二）
另宗緒瑛則取得借款並轉存定期存款僅五、○○○萬元惟卻被被告核定分別被原告及
同日之提領款人張淑芝免除清償債務二、七六○萬元，二、六二○萬元（詳證十之一
及證十之二）共計五、三八○萬元，顯然被免除清償債務額大於借款額；再者又原告
本日之提領款僅四、五○○萬元與被告就原告本日之提領款核定原告對宗緒惠及宗緒
瑛免除清償債務總額五、二六○萬元亦殊屬嚴重錯誤，是以原處分顯與理由一所揭鈞
院之判例與判決意旨有違：(一)查原告於八十年五月三日自前述同銀行同存款帳號提領
四、五○○萬元，於同日併同案外人張淑芝、陳淑貞等二人共同自同銀行提領款計一
七、六○○萬元於同日借予並轉存宗緒順等三人之定期存款詳情如表(二)所示。(二)、依
上表(二)被告機關所查獲證五之一至五之六之證據顯示。(1)宗緒惠並未自本日之所有提
領款人取得任何借款，原告當無借款予渠，更無債權可據以免除渠清償債務二、五○
○萬元。惟被告卻核定原告有於八十二年間就本日之提領款對其免除清償債務，顯與
事實不符且嚴重錯誤。(2)依被告查獲之證五之一至證五之六證據顯示出借款人（提領
款人）之活期儲蓄存款取款條對方科目均僅記載：「定期存款」並未記載借款人同日
轉存之定期存款之存單字軌號碼，借款人之轉存之定期存款存入憑條對方科目，雖均
記載：七一○三四五、七一○三二九、○四六五七七（即原告與案外人張淑芝、陳淑
貞之第一商業銀行建成分行之活期儲蓄存款帳戶帳號）惟未明確記載各該借款人轉存
之定期存款資金究由何提領款人之帳號提供借款給予轉存，及借予轉存之金額，是以
上述證據應無法明確判定各貸與人本日提領之款項，究借予何借款人及各借款人之借
款金額，亦即無法明確判定原告本日提領款四、五○○萬元，究借予何子女及各借款
子女之借款金額，只有原告與案外人張淑芝等二人及借款人宗緒順等三人彼此之間始
能知悉各提領款人與借款人之債權債務關係與借貸金額，被告又怠於向各借款關係人
查究盡更舉反證責任，是以僅憑不明確之提領款人之活期儲蓄存款取款條及借款人之
定期存款存入憑條，依前揭鈞院三十九年判字第二號判例意旨應不具系爭贈與稅課稅
基礎之證據力。(3)有關借貸情形原告雖一再主張並舉證說明本日提領四、五○○萬元
實際借予宗緒順一、二○○萬元，宗緒嫻三、三○○萬元，已無餘款再借予宗緒瑛及
宗緒惠，且該二實際借款人宗緒順、宗緒嫻連同七九、六、十五向原告借款共計七、
六○○萬元，截至被告調查時該二實際借款人已償還六四、○四九、○○○元併同原
告七九、六、十五提領款之另一借款人宗緒麗之償還款五、○○○萬元原告共計獲償
一一四、○四九、○○○元與原告兩日之提領款合計數一二六、○○○、○○○元相
較僅一一、九五一、○○○元尚未獲償（詳見表三及證三之附件一、二、三、五），
足證原告已盡舉證之責，即率以上述不明確之證據遽以判定原告本日之提領款有借予
宗緒惠、宗緒瑛並於同日轉存定期存款而據以認定原告有就本日（5.3.）之提領款
於八十二年間對宗緒瑛免除清償債務二、七六○萬元及宗緒惠免除清償債務二、五○
○萬元共計五、二六○萬元並核定八十二年度贈與總額五、二六○萬元，此被告對原
告之主張及所提示之證據未參照理由一所揭之鈞院判例及判決意旨舉證並盡「更舉反
證」之責任。而再訴願決定機關又率以；「因與子女資金往返頻繁既未提出當初借款
之確切日期、對象及金額等資金流程，是子女資金回流至原告帳戶無法據以認定與子
女返還借款有關」為由駁回，顯屬飾詞辯卸。(4)被告就原告本日（5.3.）之提領款
四、五○○萬元核定原告有對宗緒惠及宗緒瑛免除清償債務五、二六○萬元，不但較
原告本日之提領款四、五○○萬元為高，且依表二所示宗緒惠實際上不但未向原告取
得借款，亦未向本日之其他提領人取得借款，是以被告推定原告有於八十二年間就本
日（5.3.）之提領款對宗緒惠免除清償債務二、五○○萬元（證六之二及證七）並
核定原告之八十二年贈與總額五、二六○萬元顯有嚴重錯誤。(5)退一步而言縱或以原
告本日（八十、五、三）提領款四、五○○萬元，平均借予該三借款人（宗緒嫻、宗
緒順、宗緒瑛但宗緒惠實際上並未借款），每人平均亦僅一、五○○萬元（亦即僅借
予宗緒瑛一人）與被告核定原告本日（八十、五、三）提領款於八十二年間有對宗緒
瑛免除清償債務二、七六○萬元及宗緒惠免除清償債務二、五○○萬元共五、二六○
萬元其金額相差三、七六○萬元，顯不合邏輯與常情，況且依前述(1)及表二之證據亦
可證宗緒惠在本日所有全部提領款人之提領款並未取得任何借款，被告核定原告有對
其免除清償債務顯與事實不符，是原處分八十二年度贈與稅顯屬嚴重錯誤。(6)另依表
(二)所示宗緒瑛於本日向提領款人借款轉存之定期存款額五、○○○萬元，除被被告核
定其被本日之其他提領款人張淑芝就本日之提領款無償免除清償債務二、六二○萬元
外，（詳證十之一及證十之二），尚有原告亦被被告核定對其（宗緒瑛）無償免除清
償債務二、七六○萬元（詳證六之二及證七），兩案合計宗緒瑛共被核定無償免除債
務五、三八○萬元與其從本日提領款之借款額五、○○○萬元相較亦有被免除清償債
務額大於實際借款額顯亦不合邏輯且與事實不符，原處分顯有嚴重錯誤。(三)綜上，宗
緒惠自本日（八十、五、三）全部提領款人取得任何借款卻被被告認定其有自本日之
提領款取得借款並核定其於八十二年間有被原告免除清償債務二、五○○萬元，另宗
緒瑛自本日全部提領款人之提領款僅取得借款五、○○○萬元，惟卻被被告就本日所
取得之借款核定其八十二年間有被免除清償債務五、三八○萬元『原告二、七六○萬
元（詳證六之二及證七）及本日之其他提領款人張淑芝二、六二○萬元（詳證十之一
及證十之二）』被免除清償債務額比借款額多三八○萬元足證原處分八十二年度贈與
稅嚴重錯誤。四、謹依原告兩次提領款之實際借款人，借款日期、金額與獲償日期及
金額之流程逐筆舉證並列示如表(三)。依右表所示及銀行證明文件可證：(一)出借對象之
實際債務人宗緒順借款總額四、○○○萬元（七九、六、十五借款二、八○○萬元。
八十、五、三借款一、二○○萬元），宗緒嫻借款總額三、六○○萬元（七九、六、
十五借款三○○萬元。八十、五、三借款三、三○○萬元），宗緒麗借款總額五、○
○○萬元（七九、六、十五借款）三人共借總額一二、六○○萬元與原告兩次提領款
總額相等足證無借款予宗緒瑛及宗緒惠，又從七九、六、十五之提領款八、一○○萬
元借予宗緒順二、八○○萬元，宗緒嫻三○○萬元，宗緒五、○○○萬元，證明其亦
無餘款借予宗緒瑛及宗緒惠且各該借款人之借款幾已全部清償更可反證原告絕無借款
予宗緒瑛及宗緒惠（按宗緒麗七九、六、十五轉存之定期存款五、○○○萬元存單號
碼三九三七三係向原告借款且已於八四、八、四全部償還詳證三之附件五）。(二)原告
既無借款予宗緒瑛及宗緒惠之事實，當無債權可據以免除清償，被告僅依其查獲之證
四之一至證四之十一及證五之一至證五之六等十七張不明確且不具課稅能力之證據推
定原告七九、六、十五之提領款有於八十一年間對宗緒瑛免除清償債務三、○○○萬
元，及免除宗緒惠清償債務二、五○○萬元並核定八十一年度共計贈與總額五、五○
○萬元，及原告八十、五、三之提領款有於八十二年間無償免除宗緒瑛清償債務二、
七六○萬元，無償免除宗緒惠清償債務二、五○○萬元，並核定八十二年度贈與總額
共計五、二六○萬元不但與事實不符，且與前揭鈞院三十九年判字第二號判例行政官
署對於人民有所處罰應由行政官署負舉證責任及證據應明確不得臆測推定之意旨有違
。(三)各該實際債務人自八十、三、十五起至八十四、八、十止均有陸續償還之事實，
宗緒順迄八十一、三、十四止共償還三七、○四九、○○○元未償還金額為二、九五
一、○○○元，宗緒嫻迄八二、四、七止共償還金額為二七、○○○、○○○元未償
還金額為九、○○○、○○○元，宗緒麗迄八四、八、十止共償還五○、○○○、○
○○元，未償還金額為零元，亦即迄至八四、八、十止原告尚未收取之債權總額僅一
一、九五一、○○○元，與被告核定原告七九、六、十五提領款（債務發生日）於八
十一年間免除債務人宗緒瑛清償債務三、○○○萬元與免除宗緒惠清償債務二、五○
○萬元（實際該二人並未向原告借款）共五、五○○萬元及八十、五、三提領款（即
債務發生日）於八十二年間免除債務人宗緒瑛清償債務二、七六○萬元，與宗緒惠清
償債務二、五○○萬元（按宗緒惠實際上及依表二所示本日之定期存款存入憑條均可
證未取得任何借款）共五、二六○萬元，兩年度共核定免除清償債務一○、七六○萬
元，不但較迄八四、八、十止實際未獲償債權總額一一、九五一、○○○元金額高出
九五、六四九、○○○元，且將系爭案外人宗緒瑛及宗緒惠誤列為免除清償債務之對
象，並據課稅，以上顯示原核定與事實嚴重不符，足證原處分與訴願及再訴願決定均
有違核實課稅原則且有嚴重錯誤。(四)又原告上述於七九、六、十五及八十、五、三自
第一商業銀行提領八、一○○萬元及四、五○○萬元共計一二、六○○萬元，而各該
實際債務人宗緒順、宗緒嫻、宗緒麗自八十、三、十五起至八四、八、十止陸續償還
共計一一四、○四九、○○○元（詳證三之附件一、二、三、五）截至八四、八、十
止未獲償債權總額僅一一、九五一、○○○元，有關借出款項及該三債務人償還之資
金流程及證明文件原告於被告調查期間及復查時段已盡舉證之責，即提示銀行出具之
證明文件，證明原告確已有自上述該三債務人獲償一一四、○四九、○○○元之事實
，此亦為被告所認同，而被告並未盡「更舉反證」之責任亦未查獲原告另有再借款予
該三債務人之情事，何以均同屬銀行出具之證明文件被告僅採認一、八四○萬元（即
出借款總額一二、六○○萬元減八十一年度核定贈與總額五、五○○萬元及八十二年
度核定贈與總額五、二六○萬元）其餘九五、六九○、○○○元卻不採認，其不採認
理由為何？及被告採認之償還款額一、八四○萬元在原告所舉證之文件究係採認何筆
資料？又同一張同筆之證據中何以不全額認定而僅採認部分全額？被告、訴願、再訴
願決定機關均未釋明亦有欠妥。(五)迄至八十四年八月四日止各該債務人仍陸續清償之
事實，絕無預先於八十一年間及八十二年間對債務人免除清償債務之情事，而被告核
定原告有於八十一年間對非債務人宗緒瑛及宗緒惠免除清償債務五、五○○萬元，八
十二年間對非債務人宗緒瑛及宗緒惠免除清償債務五、二六○萬元顯不合邏輯與常情
及事實。六、按核實課稅原則係指稽徵機關就任何符合租稅義務構成原則要件皆應依
法確實查核並依法依事實或實質內容予以認列，稽徵機關不得在無其他明確之證據足
以反證納稅人之舉證與主張有虛偽情事之前以臆測推定而為租稅核課處分，查本案被
告僅依其查獲屬不明確之證據，即表一所示之證四之一至證四之十一及表二所示之證
五之一至證五之六等十七張活期儲蓄存款取款條及定期存款存入憑條等證物遽以推定
核課原告之八十一年度與八十二年度贈與稅處分，而原告係依事實舉證主張，惟被告
及訴願、再訴願決定機關並未查獲原告另有借款予上述實借款人以外之借款事實之前
又未盡「更舉反證」之責任即以原告與子女資金往返頻繁，既未提出當初借款之確切
日期、對象及金額等資金流程，是子女資金回流至原告帳戶無法據以認定與子女返還
借款有關。從而駁回原告之舉證主張，難道原告上述主張並舉證之獲償款九五、六九
○、○○○元（詳見理由之(四)又屬另一贈與行為）。七、按「被告之自白不得作為有
罪判決之證據，仍應調查其他必要之證據，以察其是否與事實相符」為刑事訴訟法第
一五六條所明訂，其立法目的為欲以補強證據擔保自白之真實性，亦即以補強證據，
擔保自白之真實性之存在，藉以限制自白在證據上價值，又「行政罰與刑罰之構成要
件雖有不同，而刑事判決與行政處分亦原可各自認定事實，惟認定事實須憑證據，倘
無證據足資認定有堪以構成行政罰或刑罰要件之事實存在，即不得僅以推測之詞予人
處罰，則為二者所應一致」鈞院著有七十五年判字三○九號判例。又「納稅義務人申
報、如能提示反證其申報錯誤仍可異議，稽徵機關不得加以拒絕」有鈞院八十七年第
三二三號判決可資參照，「納稅義務人對於適用法令錯誤，或計算錯誤溢繳之稅款，
得自繳納之日起五年內提出具體證明申請退還」亦為稅捐稽徵法第二十八條所明訂。
(一)查本案原告於七九、六、十五之提領款八、一○○萬元，係借予宗緒順二、八○○
萬元，宗緒嫻三○○萬元，宗緒麗五、○○○萬元，共計八、一○○萬元已無餘款再
借予宗緒瑛『據悉宗緒瑛七九、六、五轉存之定期存款五、○○○萬元存單號碼三九
四○三號係向本日其他提領款人張淑芝借款轉存且已償還四七、七八七、八六○元（
詳證三之附件二、七、八）』，而被告係因從理由二與表(一)、表(二)所述原告於七十九
年六月十五日之活期儲蓄存款提款單（詳證四之一－證四之五）及同日借款人取得借
款轉存定期存款存入憑條（詳證四之六至證四之十一）均無法明確判定各提領款人之
間究由何提領款人借予何借款人？及借予多少金額？被告又怠於依職權向所有之提領
款人與借款人查究取證，且為達到其稽徵作業進度與責任目標之要求，乃隨意就原告
所提示之全部獲償證明文件總額一一四、○四九、○○○元（詳表三及證三之附件一
、二、三、五）並未指明究採認何張還款證明文件及採認之文件整筆金額中究採認多
少金額，而以含混籠統方式採認一、八四○萬元（詳事實三）並預設立場不依事證，
自行草擬說明書稿要求原告照抄，原告鑑於該說明書草稿內容並未明確明究係以何
年、何月、何日、何筆之借款，及原借款總額之債權據予以債務人免除清償債務 (
詳證七)，又因可提起行政救濟及依前揭稅捐稽徵法第二十八條規定申請救濟，在無
奈情況下只好求全依樣畫葫蘆照抄與事實不符，且未經相對借款人簽章認證之說明書
（詳證八），被告之輔導申報函亦未明確指明原告究以何年、月、日、何筆債權對宗
緒惠、宗緒瑛免除清償債務（詳證九），原告又怕未依輔導函要求於收文後十日內申
報被罰，乃採權宜措施先行申報內容：「免除債務（原債務發生日七九、六、十五）
五、五○○萬元（受贈人宗緒瑛三、○○○萬元、受贈人宗緒惠二、五○○萬元）」
（詳見證六之一，八十一年度贈與稅申報書）惟查：(1)宗緒惠及宗緒瑛從無向原告借
款(2)宗緒瑛七九、六、十五借款轉存之定期存款五、○○○萬元係另向同日提領款人
張淑芝借款五、○○○萬元且已償還四七、七八七、八六○元（詳證三之附件二、七
、八）(3)宗緒麗之借款五、○○○萬元已於八十四年八月十日全部清償（證三之附件
一）。基上事證，足證上述之說明書、被告之輔導申報函及贈與稅申報書之申報內容
無論是受贈人姓名或是免除清償債務金額及原債務發生日均與前述原告依事實之主張
舉證文件不符，依理由七所揭刑事訴訟法之規定，及參照鈞院判決之意旨被告自不能
作為核課八十一年度贈與稅課稅之依據。(二)又原告八十、五、三之提領款四、五○○
萬元，係借予宗緒順一、二○○萬元、宗緒嫻三、三○○萬元共計四、五○○萬元，
已無餘款借予宗緒惠、宗緒瑛，況且依表(二)所示之證據宗緒惠實際上並無自八十、五
、三之全部提領款人取得任何借款轉存為定期存款（詳見表二），而被告與原告亦以
前述理由七(一)所述之原因分別抄照書立說明書發輔導申報函並申報八十二年度贈與稅
，申報內容為：「免除債務（原債務發生日八十、五、三）五、二六○萬元（宗緒瑛
二、七六○萬元、宗緒惠二、五○○萬元）「（詳證六之二，八十二年度贈與稅申報
書），惟查(1)免除債務人清償債務額五、二六○萬元大於原告八十、五、三之提領借
出款額四、五○○萬元。(2)依表二之證據足證宗緒惠在本日（八十年五月三日）之提
領款並無借款之事實。(3)本日之全部提領款宗緒瑛僅取得借款五、○○○萬元，其除
被被告核定於八十二年間就原告本日之提領款被免除清償債務二、七六○萬元外，另
亦被核定被同日之提領款人張淑芝免除清償債務二、六二○萬元（詳證十之一及證十
之二）共計五、三八○萬元，顯較本日其取得之借款額五、○○○萬元為高。從上之
事實足證上述之說明書與原處分機關之輔導申報函及贈與稅申報書之內容無論是受贈
人姓名或是免除清償債務額及原債務發生日均與原告依事實之主張與舉證文件不符，
依理由七所揭刑事訴訟法之規定及參照鈞院判決之意旨自不能作為課徵八十二年度贈
與稅之依據，況上述說明書並非向借款人免除清償債務之意思表示，亦未經相關之借
貸關係人簽章認證，應未具免除清償債務文書之法律效力，再訴願決定以：「原告已
書立說明書並申報贈與稅且繳納在案為由駁回原告之訴，顯有輕縱原核定之錯誤，並
「官官相護」之嫌。(三)總上，被告之說明草稿（詳證七）及原告照抄之說明書（詳證
八）內容欠缺明確且未經相關借貸關係人簽章認同，原告申報之兩年度之贈與稅申報
書內容又與事實不符依理由七所揭之法令與鈞院判決意旨不能作為課徵八十一年度及
八十二年度贈與稅之依據。八、按「遺產及贈與稅法第五條規定以贈與論課徵贈與稅
之案件，納稅義務人如已收到稽徵機關通知後十日內申報者其核課期間為五年，並自
同法（遺贈稅法）第二十四條所定期間（應於超過免稅額之贈與行為後三十日內申報
）屆滿之翌日起算」為財政部八十、十一、一台財稅第八○○七一八○九號函釋有案
，本案原告業已依被告八五、八、九北區國稅二第八五○三一七九四號函（詳證九）
規定於收文後十四日內申報，是以縱或有以七九、六、十五或八十、五、三之債權對
實際債務人免除清償債務之情事，依前揭財政部函示規定應分別自七九、七、十四及
八十、六、二起算，而迄至原告接獲被告上述之輔導函申報之時已逾五年之核課期間
，是以原處分顯屬違法。九、被告所查獲之表二及表三有關提領款人之活期儲蓄存款
取款條因對方科目均未記載借款人姓名與轉存定期存款之存單字軌號碼，借款人取得
借款轉存定期存款之存入憑條對方科目亦未記載提領款人之活期儲蓄存款帳號（八十
、五、三借款人之存入憑條雖有將當日全部提領款人三人之帳號予以記載，惟仍無明
確判定各提領款人與各借款人有無借貸關係及借貸金額）是以被告應無法明確判定原
告七九、六、十五及八十、五、三之提領款究借予何借款人及借款金額，其又怠於依
職權進一步向相關人借貸關係人查明取證，更本末倒置反客為主以「原告所提還款證
明因原告與子女資金往返頻繁既未提出當初借款之確切日期、對象及資金流程回流至
原告帳戶，無法據以認定與子女返還借款有關」為由要求原告舉證，顯與前揭鈞院判
例有關「舉證責任分配應由主張違法事實存在之行政官署不得憑臆測推定，必須調查
事實並須有積極證明其事實存在始能確認人民違法」之意旨有違，又原告已依事實舉
證主張實際借款人之還款流程（詳表三）被告如就原告所提之證據欲加推翻反駁或有
置疑，依舉證轉換原則，亦應由被告負舉證責任，亦即被告應即查明原告所辯與舉證
之真偽並負更舉反證責任，否則應即予採認，惟查被告因怠於依職權進一步再詳加查
證而以「原告已書立說明書並申報贈與稅且繳納在案」為由否定原告之舉證亦與前揭
鈞院判例意旨有違，另原告所照抄書立之說明書，因係依被告為達到其責任目標預設
立場自行草擬說明書（詳證七）要求原告照抄書立，惟內容欠缺明確之債務標的，並
未明免除清償何年、月、日、何筆之借款債務，而原告申報之內容、受贈人姓名、
金額，原債務發生日期又與事實不符，被告一再執此理由駁回原告之主張與舉證，亦
屬卸辯，本案被告未盡調查之能事及盡舉證責任，且漠視事實與違反法令規定，致違
誤課徵全屬逾核課期間之八十一及八十二年度贈與稅。十、查本案系爭贈與稅之課稅
客體及範圍係以被告查獲原告七十九年六月十五日之提領款（詳起訴狀之表一）作為
八十一年度贈與稅之課稅客體與範圍，八十年五月三日之提領款（詳起訴狀之表二）
作為八十二年度贈與稅課稅客體與範圍，並不包括其他借予款項，此被告八十八年七
月二十三日北區國稅法第00000000號答辯狀事實與理由一陳述甚明合先陳明
，茲依起訴狀表一、表二、表三之資料就原告七十九年六月十五日提領八、一○○萬
元及八十年五月三日提領款四、五○○萬元共一二、六○○萬元，有關借出，獲償及
被告核定免除清償債務對象（受贈人），金額（贈與額）情形再以表列方式簡述如表
四，俾一目瞭然系爭之八十一年度及八十二年度贈與稅核課違誤之處。十一、下列各
點為系爭之八十一年度及八十二年度贈與稅之癥結點，被告迄仍避不釋明釐清，殊讓
原告置疑。(一)依起訴表一所示原告七十九年六月十五日提領款八、一○○萬元之提款
條對方科目欄位僅記載：「定存」（詳起訴狀證四之３）並無記載有宗緒瑛、宗緒惠
同日轉存定期存款之存單號碼，無法確認原告本日之提領款有借款予該二人，而宗緒
瑛、宗緒惠同日轉存定期存款之存入憑條對方科目欄位全屬空白並末記載原告之活期
儲蓄存款戶帳戶（詳起訴狀證四之６及證四之８）亦無法確認該二人轉存定期存款資
金究由當日之何提領款人借予，是以該提款條及存入憑條屬不確定之證據，依鈞院三
十九年判字第二號判例意旨不能作為課稅證據，查宗緒瑛本日轉存定期存款五、○○
○萬元（詳起訴狀）係向另案行政訴訟之原告甲○○（鈞院收文八十八年度訴字第二
七八二號）借款取得，且已償還四七、四八七、八六○元未償還僅二、二一二、一四
○元，並為被告所採認（詳證十一、十二之事實與理由六）而被告又未查得原告另有
借款予該二人情事，況且縱或有其他借款情事亦不能作為系爭贈與稅之課稅客體與範
圍，被告機關究依何證據確認原告有借款予該二人？及借予各借款人之各若干金額？
而據以核定於八十一年間原告對該二人就本日之提領款免除清償債務共五、五○○萬
元。(二)依起訴狀表(二)所示原告八十年五月三日提領四、五○○萬元之提款條對方科目
欄位亦僅記載「定期存款」（詳起訴狀證五之二）並無記載宗緒瑛同日轉存定期存款
存單字軌字號（按宗緒惠本日並未取得借款轉存定期存款）無法確認原告本日之提領
款有借款予渠，而宗緒瑛同日轉存定期存款之存入憑條對方科目欄位雖記載有同日全
部提領人三人之活期儲蓄存款戶帳號（詳起訴狀證五之６），但仍無法確認渠轉存之
定期存款資金究由何提領款人提供借予及各借予若干金額？是以該提款條及存入憑條
仍屬不確定之證據，依鈞院三十九年判字第二號判例意旨亦不能作為課稅證據，且本
日之提領款宗緒惠並未取得借款轉存定期存款（詳起訴狀表二）被告又未查得原告另
有借予宗緒惠及宗緒瑛之情事，況且縱或有其他借款情事亦不能作為系爭贈與稅之課
稅客體與範圍，被告究依何證據確認原告有借款予該二人？及借予該二人各若干金額
？而據以核定於八十二年間原告對該二人就本日之提領款免除清償債務共五、二六○
萬元（大於本日原告之提領款額四、五○○萬元）。(三)原告舉證主張七十九年六月十
五日之提領款八、一○○萬元係借予宗緒順二、八○○萬元，宗緒嫻三○○萬元，宗
緒麗五、○○○萬元。八十年五月三日之提領款四、五○○萬元係借予宗緒順一、二
○○萬元，宗緒嫻三、三○○萬元，二日之提領款共計借出一二、六○○萬元，而原
告自該三借款人共取得獲償款一一四、○四九、○○○元（詳起訴狀表三）該獲償之
資金流程證據均全屬銀行出具之證據，何以僅採認一、八四○萬元（即借出款總額一
二、六○○萬元減八十一年度核定免除清償債務額五、五○○萬元及八十二年度核定
免除清償債務額五、二六○萬元）其餘九五、六四九、○○○元（一一四、○四九、
○○○元減一八、四○○、○○○元）何以不採認？又採認之一八、四○○、○○○
元究採認何張證據，又同一張同筆之證據何以不全額認定僅採認部分之金額？(四)依起
訴狀表一、表二所示被告查獲原告於七十九年六月十五日提領款八、一○○萬元，八
十年五月三日提領款四、五○○萬元二日共提領一二、六○○萬元，因提領款之提款
條及借款人轉存定期存款之存入憑條對方科目欄位記載不明確，依鈞院三十九年判字
第二號判例意旨不能作為課稅證據，經原告舉證主張七十九年六月十五日提領款八、
一○○萬元係借予宗緒順二、八○○萬元，宗緒嫻三○○萬元，宗緒麗五、○○○萬
元，八十年五月三日提領款四、五○○萬元係借予宗緒順一、二○○萬元，宗緒嫻三
、三○○萬元，二日共提領並借出一二、六○○萬元，而自上述三借款人共獲償一一
四、○九○、○○○元，未獲償款僅一一、九五一、○○○元（其中宗緒順尚欠二、
九五一、○○○元未還，宗緒嫻尚欠九、○○○、○○○元未還），被告何以不依實
際借款人名義及該等借款人之未償還額（宗緒順二、九五一、○○○元，宗緒嫻九、
○○○、○○○元）核定為原告之免除清償債務之課稅客體，而堅執誤以未曾向原告
借款且無債務存在之宗緒瑛、宗緒惠核定為被告免除清償債務之對象（即受贈人）不
僅課稅客體（受贈人）錯誤且免除債務額（贈與額）亦屬錯誤。(五)八十年五月三日原
告之提領款僅四、五○○萬元係借予宗緒順一、二○○萬元，宗緒嫻三、三○○萬元
，被告何以核定上述提領款原告於八十二年間對宗緒瑛、宗緒惠（按宗緒惠在本日之
提領款並未取得任何借款）分別免除清償債務二、七六○萬元，二、五○○萬元共五
、二六○萬元，不但免除清償額五、二六○萬元大於原告之提領款額四、五○○萬元
，且課稅客體（受贈人）亦屬錯誤。(六)原告七十九年六月十五日及八十年五月三日之
提領款與借出款均為一二、六○○萬元，原告亦舉證主張係借予宗緒順、宗緒嫻、宗
緒麗三人且該三借款人已清償一一四、○四九、○○○元未獲償還款僅一一、九五一
、○○○元（宗緒順尚欠二、九五一、○○○元，宗緒嫻尚欠九、○○○、○○○元
詳起訴狀表三）並未借予宗緒瑛、宗緒惠，且宗緒瑛七十九年六月十五日轉存定期存
款係向另案行政訴訟之原告張淑芝借款取得並已償還四七、七八七、八六○元（詳起
訴狀之證三附件二、七、八）又宗緒惠並未自八十年五月三日所有提領款人取得任何
借款轉存為定期存款。被告在未查明實情之前何以責令原告照抄於八十一年間對宗緒
瑛、宗緒惠分別免除清償債務三、○○○萬元，二、五○○萬元及於八十二年間對宗
緒瑛、宗緒惠分別免除清償債務二、七六○萬元，二、五○○萬元，何不以實際欠債
人宗緒順、宗緒嫻為被免除清償債務人（受贈人）及該二人之實際欠債額一一、九五
一、○○○元為免除清償債務額（贈與額），而誤以無債務存在之宗緒瑛、宗緒惠為
被免除清償債務對象（受贈人）且贈與額高達一○七、六○○、○○○元（詳表四）
，其認定依據為何？均未加詳查審究，請將再訴願決定、訴願決定及原處分均予撤銷
等語。
被告答辯意旨略以：一、按「財產之移動，具有左列各款情形之一者，以贈與論，依
本法規定，課徵贈與稅：一在請求權時效內無償免除或承擔債務者，其免除或承擔之
債務。」為行為時遺產及贈與稅法第五條第一項第一款所明定。二、本案原告因子女
計畫購置財產及投資事業，乃於七十九年六月十五日自第一商業銀行建成分行開立活
期儲蓄存款取款條提領八、一○○萬元，併同案外人陳祥雲（原告配偶）、陳淑貞（
原告母親）、張淑芝（原告之家族成員）、宗緒順（原告之子）等四人共同提領存款
共二六、○○○萬元（包括陳祥雲四○○萬元、張淑芝八、九○○萬元、陳淑貞八、
○○○萬元、宗緒順六○○萬元及甲○○八、一○○萬元），並於同日直接轉存原告
之子女即宗緒順等五人之名義第一商業銀行建成分行定期存款，其每人存款金額為宗
緒麗五、○○○萬元（存單號碼○三九三七三），宗緒惠五、○○○萬元（存單號碼
○三九三八一），宗緒嫻五、○○○萬元（存單號碼○三九三九○)，宗緒瑛六、○
○○萬元（一、○○○萬元存單號碼一○八六五一，五、○○○萬元存單號碼○三九
四○三），宗緒順五、○○○萬元（存單號碼○三九三六五）；及八十年五月三日原
告自同銀行再提領存款四、五○○萬元，亦係併同陳淑貞（六、九○○萬元），張淑
芝（六、二○○萬元）於同日存入其子女宗緒順等三人為名義之第一商業銀行建成分
行定期存款，其存入金額為宗緒順八、○○○萬元（存單號碼00000000），
宗緒嫻四、六○○萬元（存單號碼00000000），宗緒瑛五、○○○萬元（存
單號碼00000000），原告稱因子女部分資金無力償還，同時亦想贊助子女，
遂於八十五年七月二十九日自行書立說明書，說明其已於八十一年請求權時效內無償
免除其女宗緒惠二、五○○萬元，宗緒瑛三、○○○萬元等債務，合計五、五○○萬
元，並申報贈與稅，本局乃據以核定原告八十一年度贈與總額五、五○○萬元，淨額
五、一五五萬元，贈與稅額為二一、四九六、二五八元。三、原告不服，主張於七十
九年六月十五日向其借款之對象為宗緒順二、八○○萬元、宗緒嫻三○○萬元及宗緒
麗五、○○○萬元，而八十年提領之款，借款的對象為宗緒順一、二○○萬兀元、宗
緒嫻三、三○○萬元，且自八十年三月十五日起至八十四年八月十五日止分別自三人
存款帳戶獲得償還借款，並提出宗緒順、宗緒嫻、宗緒麗三人資金流入原告帳戶之資
金流程，以證明原告並無借款予宗緒惠及宗緒瑛二人，更無對其免除債務乙節；依大
院三十六年判字第十六號及三十九年判字第二號判例「當事人主張事實，須負舉證責
任，倘所提出之證據，不足為其主張事實之證明，自不能認其主張之事實為真實。」
本案原告於七十九年六月十五日及八十年五月三日分別提領款八、一○○萬元及四、
五○○萬元並已轉存入子女之帳戶，此為不爭之事實，至其辯稱七十九年及八十年均
未借款予宗緒惠及宗緒瑛二人，因原告並未提出相關之資金流程，足以佐證所存入之
定期存款並非由原告所提領之資金中流入；且本案本局係依據原告自行填報贈與事實
依法核課贈與稅，縱使存入其子女之資金並非原告提領部分，亦應係原告向陳祥雲等
人調借資金所轉存入，是就客觀事實言之，亦係原告調借之資金所存入，原告既自行
書立說明書「免除債務」之事實，又未能舉出轉存子女資金之具體確切流程，所辯自
非實情，委不足採。四、又原告聲稱七十九年六月十五日所提領之款八、一○○萬元
係借予子女宗緒順二、八○○萬元、宗緒嫻三○○萬元、宗緒麗五、○○○萬元，而
八十年五月三日所提領之款四、五○○萬元係借予子女宗緒順一、二○○萬元，宗緒
嫻三、三○○萬元；按原告對上述之主張，亦因原告未能提出相關確切之存入款資金
流程，是無法證明原告所提領之款七十九年度僅借予宗緒順、宗緒嫻及宗緒麗三人，
八十年度僅借予宗緒順及宗緒嫻二人，是原告所陳上述借款對象係空言主張，核不足
採。五、原告又稱借予子女之款項已有還款事實，且已提出資金回流之流程等資料佐
證乙節；經查原告所提示資金流程定期存單號碼均非原轉存之定期存單號碼，所稱還
款事實，無法勾稽；縱若如原告所訴已有還款屬實，然亦僅有宗緒順、宗緒緒嫻及宗
緒麗三人之資金流程，並未提出宗緒惠、宗緒瑛之還款流程佐證；是宗緒惠及宗緒瑛
並無還款予原告亦為原告所不爭，則與原告自行書立免除宗緒惠、宗緒瑛等之債務說
明書及贈與稅申報書相符，原告遂自行依據免除債務金額之事實填報贈與稅申報書，
而本局依原告之申報書並按行為時遺產及贈與稅法第五條第一款規定核課贈與稅，洵
無違誤。六、又本案原告先於八十五年七月二十九日自行書立說明書陳述免除宗緒惠
及宗緒瑛八十一年及八十二年之「未償債務」事實，此舉並非出於強暴、脅迫、利誘
所為；且上開「未償債務」業經查明原告與其子、女間之存、提款事實吻合，是該說
明書應係基於以上事實書立無誤，原告復依上開說明書自行申報贈與稅，而本局依其
申報書核課原告贈與稅共二一、四九六、二五八元，應無違誤，請予維持等語。
    理  由
按在請求權時效內無償免除或承擔債務者，其免除或承擔之債務，以贈與論，課徵贈
與稅，為行為時遺產及贈與稅法第五條第一款所明定。本件原告不服被告如首揭事實
欄所載之初查核定，以其於七十九年六月十五日自第一商業銀行建成分行提領八、一
○○萬元借予其子女宗緒順二、八○○萬元、宗緒嫻三○○萬元、宗緒麗五、○○○
萬元，已無餘款再借予宗緒惠及宗緒瑛；及八十年八十年五月三日原告再自同銀行提
領存款四、五○○萬元借予其子女宗緒順一、二○○萬元、宗緒嫻三、三○○萬元，
亦已無餘款再借予宗緒惠及宗緒瑛；並未借款予宗緒惠及宗緒瑛，自無從對渠免除債
務，況真正債務人自八十年三月十五日起至八十四年八月十日止陸續償還借款，迄今
八十年借款部分已全部還清，七十九年部分則原告共獲償一一四、○四九、○○○元
，未獲償部分僅一一、九五一、○○○元（即宗緒順尚欠二、九五一、○○○元、宗
緒嫻尚欠九、○○○、○○○元），亦即以上合計欠款一一、九五一、○○○元，而
非原核金額計八十一年五、五○○萬元（其中宗緒惠二、五○○萬元、宗緒瑛三、○
○○萬元）、八十二年五、二六○萬元（宗緒惠二、五○○萬元、宗緒瑛二、七六○
萬元），其資金往來均有銀行資金流程可證，又該等債權發生日係七十九年六月十五
日及八十年五月三日，已逾五年核課期間云云，申經復查結果，以原告之子女宗緒惠
及宗緒瑛因計劃置產及投資事業缺乏資金，於七十九年六月十五日及八十年五月三日
向原告調借資金，嗣因原告之子女籌措資金不易，且原告亦想贊助，遂於八十一及八
十二年間陸續免除渠等借款債務，計八十一年五、五○○萬元（其中宗緒惠二、五○
○萬元、宗緒瑛三、○○○萬元）、八十二年五、二六○萬元（宗緒惠二、五○○萬
元、宗緒瑛二、七六○萬元），此有原告八十五年七月二十九日書立之說明書附原處
分卷可稽，所稱並無免除債務之事實，核不足採。至稱七十九年及八十年間借款金額
分別為其子女宗緒順二、八○○萬元、宗緒嫻三○○萬元、宗緒麗五、○○○萬元，
及八十年借款金額為其子女宗緒順一、二○○萬元、宗緒嫻三、三○○萬元，渠等自
八十年三月十五日起至八十二年十月七日止已陸續償還借款，未獲償部分僅一一、九
五一、○○○元（即宗緒順尚欠二、九五一、○○○元、宗緒嫻尚欠九、○○○、○
○○元）云云，雖提示第一商業銀行及中國國際商業銀行出具之定期存款書函及買賣
公債證明等資料，惟查原告與宗緒惠等人資金流程頻繁，其既未提出當初借款之確切
日期、對象及金額等資金流程，是宗緒順、宗緒嫻、宗緒瑛之資金回流至原告帳戶無
法據以認定與返還借款有關，且原告已書立說明書陳述免除宗緒惠及宗緒瑛之債務在
先，並據以申報贈與稅，所稱債務已償還，顯非實情。又依原告書立之說明書，其免
除債務之年度分別為八十一及八十二年度，其核課期間分別迄八十六及八十七年底，
本案贈與稅繳款書開徵日期為八十五年九月二十六日，尚未逾核課期間，乃未准變更
。原告仍不服，循序提起行政訴訟，而為如前揭事實欄所載之主張。惟查本件原告因
其子女計劃置產及投資事業，於七十九年六月十五日與陳祥雲、張淑芝、陳淑貞、宗
緒順等人分別自第一商業銀行建成分行提領八、一○○萬元、四○○萬元、八、九○
○萬元、八、○○○萬元、六○○萬元，合計提款二六、○○○萬元，並於同日直接
轉存其子女同上銀行定期存款，計宗緒麗五、○○○萬元、宗緒惠五、○○○萬元、
宗緒嫻五、○○○萬元、宗緒瑛六、○○○萬元、宗緒順五、○○○萬元，又原告於
八十年五月三日與案外人陳淑貞、張淑芝分別自第一商業銀行建成分行提領四、五○
○萬元、六、九○○萬元、六、二○○萬元，合計提款一七六、○○○萬元，並於同
日直接轉存其子女同上銀行定期存款，計宗緒順八、○○○萬元、宗緒嫻四、六○○
萬元、宗緒瑛五、○○○萬元，有第一商業銀行建成分行活期儲蓄存款取款條、定期
存款存入憑條及定期存款存單影本附原處分可稽，是原告於七十九年及八十年度分別
提款八、一○○萬元及四、五○○萬元存入其子女宗緒麗等人帳戶屬實，所主張僅借
款予宗緒順、宗緒嫻及宗緒麗，並未借款予宗緒瑛、宗緒惠，亦未免除渠債務云云，
顯非事實，其因所提示資金流程無法證明七十九年度宗緒惠五、○○○萬元、宗緒瑛
六、○○○萬元、八十年度宗緒瑛五、○○○萬元之借款已返還，乃於八十五年七月
二十九日自行書立說明書，陳明於八十一年無償免除宗緒惠二、五○○萬元、宗緒瑛
三、○○○萬元，八十二年無償免除宗緒惠二、五○○萬元、宗緒瑛二、七六○萬元
，復於八十五年八月十四日填寫贈與稅申報書經由中壢市公所申報贈與稅，此有上開
說明書及贈與稅申報書附原處分卷可憑。被告乃據以核定原告八十一年度贈與總額五
、五○○萬元，淨額五、四五五萬元，贈與稅為二一、四九六、二五○元，八十二年
度贈與總額五、二六○萬元，淨額五、二一五萬元，贈與稅額為二○、二九六、二五
○元，發單課徵贈與稅二一、四九六、二五○元及二○、二九六、二五○元，於法並
無不合。原告雖主張於七十九年六月十五日向其借款者為其子女宗緒順二、八○○萬
元、宗緒嫻三○○萬元、宗緒麗五、○○○萬元，八十年五月三日借款者為其子女宗
緒順一、二○○萬元、宗緒嫻三、三○○萬元，且真正債務人自八十年三月十五日起
至八十四年八月十日止陸續償還借款，迄今八十年借款部分已全部還清，七十九年部
分則原告共獲償一一四、○四九、○○○元，未獲償部分僅一一、九五一、○○○元
（即宗緒順尚欠二、九五一、○○○元、宗緒嫻尚欠九、○○○、○○○元），並提
出宗緒順、宗緒嫻、宗緒麗等人資金流入原告帳戶之資金流程，以證明原告並無借款
予宗緒惠、宗緒瑛二人，更無對其二人分別免除債務五、○○○萬元、五、七六○萬
元，並稱其於七十九年六月十五日所提之款八、一○○萬元，設若平均借予轉存之其
子女宗緒順等五人，則平均每人之借款金額為一、六二○萬元，進而推定宗緒惠、宗
緒瑛兩人共借款三、二四○萬元，扣除被告所認定之償還款一、八四○萬元，未償還
款亦僅一、四○○萬元，與被告所認定免除該二人之債務五、五○○萬元，亦不合。
而八十年五月三日所提之款四、五○○萬元，平均借予宗緒順、宗緒嫻及宗緒瑛三人
，則平均每人所借之款應為一、五○○萬元，然被告所核定免除宗緒瑛、宗緒惠債務
共達五、二六○萬元，顯然被免除清償債務額大於渠向原告之借款額。又八十年五月
三日全部之提領款共僅一七、六○○萬元，當日宗緒惠並未向任何提領款取得任何借
款轉存為定存，而宗緒瑛當日取得借款並持以轉存為定期存款之金額亦僅五、○○○
萬元，被告卻核定原告及張淑芝當日免除宗緒瑛之債務分別為二、七六○萬元、二、
六二○萬元，計共五、三八○萬元，顯然被免除清償之債務額大於借款額，且八十年
五月三日原告提領之款僅四、五○○萬元，被告核定原告當日免除宗緒惠及宗緒瑛之
借務共達五、二六○萬元，亦屬嚴重錯誤云云。惟按諸本院三十六年判字第十六號及
三十九年判字第二號判例意旨：「當事人主張事實，須負舉證責任，倘所提出之證據
，不足為其主張事實之證明，自不能認其主張之事實為真實。」本案原告於七十九年
六月十五日及八十年五月三日分別提款八、一○○萬元及四、五○○萬元並已轉存其
子女之帳戶，此為不爭之事實，至其主張其七十九年、八十年度並未借款予宗緒惠及
宗緒瑛等二人，因原告並未提出相關之資金流程，足以佐證宗緒順等所存入之定期存
款並非由原告所提領之資金中流入；且本件被告係依據原告自行填報贈與事實依法核
課贈與稅，縱使存入其子女之資金並非原告提領部分，亦應係原告等共同調借資金所
轉存入，是就客觀事實言之，亦係原告共同調借之資金所存入，原告既自行書立說明
書「免除債務」之事實，又未能舉出轉存其子女資金之具體確切流程，其所主張自非
實情，核不足採。至所稱八十年五月三日宗緒瑛被免除之債務額大於當日之存入借款
額及原告當日之免除債務額大於當日之提領款額乙節，因本件借款與其子女之日期分
別為七十九年六月十五日及八十年五月三日，其免除之日是否皆再貸與及八十年五月
三日所免除之債務額是否高於當日所加貸與之金額，即無關涉。經查被告依第一商業
銀行資金流程查獲原告於七十九年六月十五日、八十年五月三日確有提款八、一○○
萬元及四、五○○萬元且已轉存入其子女帳戶之事實，而對其子女債務究有若干、原
告必自知甚明，而原告所書立之說明書，說明其「免除債務」之金額已視其存在債務
多寡，據實載明，而此債務，除已知查獲之第一商業銀行提款金額轉存部分外，應尚
有其他借予款項，原告若無是項借款債務存在，何以自書說明書免除之﹖是所主張借
款金額與免除債務金額不相當乙節，顯屬飾詞，仍不足採。原告復主張借予其子女之
款項已有還款事實，且已提出資金回流之流程等資料佐證乙節；經查原告所提示資金
流程定期存單號碼均非原轉存之定期存單號碼，所稱還款事實，無法勾稽；且原告又
自行書立於八十一、八十二年度免除宗緒惠、宗緒瑛之債務說明書及贈與稅申報書均
相符合，原告遂自行依據免除債務金額之事實填報贈與稅申報書，尚難謂為與事實不
符。原告雖復引最高法院二十年上字第四五二號判例「免除債務，須債權人向債務人
表示免除其債務之意思，債之關係始歸消滅。」、及同院二十二年上字第三九七三號
判例「債務之免除須由債權人向債務人表示免除其債務之意思始生效力，此項法律行
為雖非不許代理，但無代理權人所為之免除，非經債權人承認對於債權人不生效力。
」之意旨，謂其從未對實際借款人宗緒順、宗緒嫻、宗緒麗表示免除債務之意，更未
對宗緒惠、宗緒瑛表示免除本件被告所指債務，況實際借款人宗緒順、宗緒嫻、宗緒
麗自八十年三月十五日起至八十四年八月十日止均陸續在清償債務中，焉有預先於八
十一年、八十二年間對非借款人予以免除債務之可能？被告未查獲原告有直接對其免
除債務之證據，乃原處分逕予核課贈與稅，顯與上開判例有違云云。惟查原告自行書
立於八十一、八十二年度免除宗緒惠、宗緒瑛之債務說明書並申報贈與稅，及其銀行
款項流入等資料即為原告免除宗緒惠、宗緒瑛之債務之證據，何能謂與其所引上開最
高法院判例有違？至原告另謂其所照抄書立之說明書，係因依被告為達到其責任目標
預設立場，自行草擬說明書要求原告照抄書立，並非出於原告之真意且內容欠缺明確
之債務標的，贈與稅申報書又係依被告錯誤輔導函填報云云，並提出說明書草稿影本
以實其說，縱如原告之上開主張，其所書立之說明書係照草稿所書立，然既非出於強
暴、脅迫或利誘之情形下所為，顯係經被告所屬職員以稅務協談方式，經原告同意下
所為，難謂非出於其自由意志所為，且上開免除之未償債務，業經被告查明原告與其
子女之存、提款事實相符，亦難謂為其內容欠缺明確之債務標的；再贈與稅申報書，
係原告於書立上開說明書後自行填寫後向中壢市公所提出，由該所函轉被告辦理，有
該所函文影本附原處分卷可按，如原告原書立之說明書之內容有何不實，或被告之輔
導函有何錯誤，理應及時更正，再按更正後之內容據實申報，而原告自行填報之贈與
稅申報書其內容既無更正，要難謂為有何不實或錯誤。是原告之上開主張，皆無可採
。綜上所述，本件被告依據原告之贈與稅申報書核課贈與稅，有說明書及贈與稅申報
書附原處分卷可憑。被告乃據以核定原告八十一年度贈與總額五、五○○萬元，淨額
五、四五五萬元，贈與稅為二一、四九六、二五○元，八十二年度贈與總額五、二六
○萬元，淨額五、二一五萬元，贈與稅額為二○、二九六、二五○元，發單課徵贈與
稅二一、四九六、二五○元及二○、二九六、二五○元，於法洵無違誤，一再訴願決
定遞予維持，俱無不合。原告起訴意旨，仍執前詞資為指摘，聲明撤銷，非有理由，
應予駁回。
據上論結，本件原告之訴為無理由，爰依行政訴訟法施行法第二條、行政訴訟法第九
十八條第三項前段，判決如主文。
中    華    民    國     八十九      年      九      月     二十八      日
                     最 高 行 政 法 院 第 三 庭
                                審 判 長 法  官      曾  隆  興
                                         法  官      吳  明  鴻
                                         法  官      徐  樹  海
                                         法  官      鄭  淑  貞
                                         法  官      林  家  惠
右  正  本  證  明  與  原  本  無  異
                                         法院書記官  王  福  瀛
中    華    民    國     八十九      年      九      月     二十八      日


司法院資訊處製作；財團法人民間司法改革基金會備份。
